臺灣臺北地方法院民事判決　　　　　　 96年度重訴字第381號
原　　　告　　第一商業銀行股份有限公司
法定代理人　　丁○○
訴訟代理人　　辛○○
　　　　　　　壬○○
　　　　　　　戊○○
被　　　告　　台鑫晶技股份有限公司
兼法定代理人　乙○○
被　　　告　　庚○○Herm.
上　一　人
訴訟代理人　　許玉娟律師
　　　　　　　鄭懷君律師
　　　　　　　蕭博仁律師
上列當事人間請求返還消費借貸款事件，本院於民國96年9月5日
言詞辯論終結，判決如下：
    主  文
被告應連帶給付原告美金貳拾萬柒仟玖佰貳拾元玖角伍分，及如
附表所示之利息、違約金。
訴訟費用新台幣陸萬玖仟零壹拾參元由被告連帶負擔。
    事實及理由
一、原告主張：被告台鑫晶技股份有限公司（下稱台鑫公司）邀
    同其餘被告為連帶保證人，於民國95年6月6日與原告簽訂「
    進口遠期信用狀借款契約」，約定委請原告開發進口遠期信
    用狀，額度為美金30萬元或同值外幣，以信用狀項下之匯票
    金額扣除被告自備結匯款後之差額為借款本金，契約期間自
    95年6月6日起至96年6月5日止，借款期限自原告國外代理銀
    行付款之日起算，最長不得超過180天，借款利息自原告國
    外代理銀行付款之日起至借款到期日止，按原告通知利率支
    付，如到期不履行時，除依照到期日當日原告通知之一般外
    匯授信利率與新台幣基本放款加年息2.25％之較高利率支付
    遲延利息外，逾期在6個月以內者，按上開利率10％，逾期
    超過6個月者，按上開利率20％計付違約金。又被告乙○○
    、庚○○於95年8月10日亦向原告出具保證書，願就被告台
    鑫公司對原告所負之債務，以本金新台幣4,000萬元為限額
    ，願負連帶清償責任。嗣被告台鑫公司分別於95年6月5日、
    6月27日出具「開發信用狀申請書」向原告申請開發遠期信
    用狀，開狀金額、墊款金額、未還金額均如附表所示。詎上
    開墊款分別於95年12月6日、12月26日陸續到期後，被告台
    鑫公司除已償還部分本息至95年12月14日止外，其餘尚欠美
    金207,920.95元及應付之利息、違約金迄未清償。爰依消費
    借貸及連帶保證之法律關係請求被告連帶給付等語。並聲明
    被告應連帶給付原告如主文第一項所示。
二、被告方面：
（一）被告台鑫公司、乙○○對於原告主張之事實並不爭執。
（二）被告庚○○則以：
   1、伊因意思表示錯誤而簽署系爭借款契約及保證書文件，自
      得依民法第88條第1項撤銷該錯誤之意思表示，系爭借款
      及保證契約對伊自屬無效，原告主張伊應負連帶保證責任
      並無理由：
   （1）證人癸○○及甲○○於本院96年6月6日言詞辯論時分別
        結證稱：「我的認知，庚○○看不懂中文。他沒有跟我
        說過中文，我們都是用簡單英文跟他溝通。」、「他看
        不懂中文，所以我們給他看的都是英文。」，伊因係外
        籍人士，不懂中文之事實堪予認定。
   （2）伊於簽署所有相關中文文件前，均會詢問乙○○該等文
        件之內容及簽名之理由，本件亦復如此。鑒於乙○○於
        要求被告於系爭文件簽名時，僅概稱配合公司借款所需
        ，致伊主觀上誤認係本於總經理職位必需代表公司借款
        而為簽名，故伊絕無以其個人名義為台鑫公司借款擔任
        連帶保證人之認識，此由乙○○之陳述可知。足見伊於
        系爭文件簽名時，實已盡其處理自己事務之相同注意義
        務，自無過失（具體輕過失），自得撤銷該錯誤之意思
        表示。
   （3）再者，證人甲○○亦證稱：「95年下半年公司營運困難
        的時候我有向庚○○先生提醒說他簽的銀行文件是保證
        人，他很訝異，他說簽的不是保證人，他說吳董事長跟
        他說是銀行的文件，總經理需要簽的，所以他就簽了，
        他說在德國公司文件都要經過總經理簽名。所以他就簽
        了。」等語，可知伊於系爭文件上簽名時，主觀上確無
        以個人名義擔任系爭借款契約保證人之認識。
   2、伊身為外國人不懂中文之前提下，相關文件為中文格式書
      寫之定型化契約，原告之經辦人員卻未給予英文契約版本
      或翻譯，對伊有重大不利益之情事，依民法第148條、第2
      47之1條規定，系爭文件關於伊部分之約定無效：
   （1）原告之受僱人己○○、丙○○分別於本院審理時證稱：
        「簽的時候被告公司有被告乙○○、被告庚○○在場及
        我與丙○○。」、「在慕先生要簽之前我有用英文跟他
        說guarantee（證人不會拼），他才簽的。事後我們都
        有將保證書契約書影印給被告。」、「我只有說guaran
        tee，我再將資料影印給他們。當初他並沒有告知我們
        說他不懂中文，我們也不知道他懂不懂中文」、「我沒
        有注意公司副理有沒有對庚○○說明簽約內容。」、「
        我有向乙○○解釋，但沒有向庚○○先生說」、「不知
        道庚○○先生是否會說中文，或會看中文。」、「只有
        簽署的時候才看到他，簽完之後就進去了。應該很快。
        」、「（問：簽完契約之後，有沒有契約影本交給被告
        ？何時交付？）答：有。但是回公司用印後才交付。一
        般時間多久都是隔1、2天就交付。是否我交付，我不記
        得。如果被告有來行庫，就拿給他，被告沒來，我們就
        送過去。」。由上開陳述可知，己○○及丙○○均未曾
        向伊解釋系爭保證契約之內容及相關權利義務，且伊於
        系爭保證契約簽名前，原告並未給予合理之審閱期間，
        。而己○○所稱曾向伊陳述「guarantee」乙節，未經
        簽約當時在場之丙○○所肯認。且因己○○為當時負責
        處理系爭契約簽約事宜，況現仍任職於原告公司，其所
        為之陳述難脫搪塞、偏頗、卸責之實，不足採信。另渠
        等上開陳述可知，渠等已於簽約後不久主動交付契約影
        本予伊一事，並非實在。事實上，系爭契約影本係遲至
        95年12月間，當原告執系爭借款契約向被告台鑫公司請
        求時，方才應被告台鑫公司之要求以傳真之方式交付系
        爭契約影本。渠等相關陳述，顯係避重就輕、企圖誤導
        ，委無足採。
   （2）系爭文件為定型化契約，涉及數千萬元之債務擔保，保
        證人之責任至為沈重，而原告作為銀行業者得以享受請
        求保證人連帶給付之權利卻不必付出任何對價。故締約
        時更應善盡說明、告知等附隨義務，並給予伊合理之審
        約期間，如此始能稱之為「依正義公平之方法，確定權
        利之內容」，方足以避免當事人間犧牲他方利益以圖利
        自己。
   （3）另就契約內容而言，若原告之經辦人員己○○、丙○○
        等將重要資訊據實以告，如「連帶保證責任係拋棄先訴
        抗辯權而負連帶返還責任」、「未定期限」、及「最高
        限額保證責任為4000萬元」等，且給予伊合理之審閱期
        間，則伊亦不致於貿然於短促之時間內同意簽署系爭文
        件。從而，原告之經辦人員確實使伊不及知或無磋商變
        更該系爭文件之餘地，凡此種種，對伊實有重大不利益
        之情形，伊自得依民法第148條、247之1條第2、4款規
        定，主張系爭契約對伊無效。
   3、系爭契約因違反消費者保護之相關法規，不生拘束伊之效
      力：
   （1）按借款人向銀行借款，應屬於消保法上之消費行為，則
        擔保該借款債務之保證契約，應適用或類推適用消保法
        之相關規定為是。蓋保證契約之性質為單務、無償契約
        ，此等無償單務契約債務人（即保證人）之責任，本應
        從輕酌定（民法第220條第2項、第410條、第465條之1
        、第475條之1、第535條、第590條等可資參照），且應
        受優於或至少等於主債務人之保護（參見同法第741條
        、第742條、第752條關於保證人之規定）。我國民法學
        者亦指出，如謂取得借款之主債務人可受消費者保護法
        之保障，純粹負擔保證債務之保證人反倒被拒於相關保
        護之外，則不免造成顛倒之價值判斷和錯亂之利益衡量
        ，完全不符合民法之基本原理，甚為顯然。從而，連帶
        保證人與消費借貸契約之主債務人應同受消保法之保護
        ，不言自明。
   （2）按消費者保護法第5條規定：「政府、企業經營者及消
        費者均應致力充實消費資訊，提供消費者運用，俾能採
        取正確合理之消費行為，以維護其安全與權益」；同法
        第11之1條：「企業經營者與消費者訂立定型化契約前
        ，應有三十日以內之合理期間，供消費者審閱全部條款
        內容。違反前項規定者，其條款不構成契約之內容。但
        消費者得主張該條款仍構成契約之內容。……」。查原
        告之經辦人員明知被告身為外國人，而對於系爭中文書
        寫之定型化連帶保證契約未詳盡解說契約內容及相關權
        利義務，且未提供合理之審閱期間，系爭契約依前揭消
        保法之相關規定，顯屬無效。
   4、綜上所述．原告主張伊就系爭借貸應負連帶清償責任，為
      無理由。並聲明：原告之訴駁回。
三、兩造不爭執之事實：
    查被告台鑫公司邀同被告乙○○為連帶保證人，於上揭時間
    向原告借款，迄尚積欠如主文第一項所示之本金、利息及違
    約金未為清償等事實，業據原告提出進口遠期信用狀借款契
    約、開發信用狀申請書、進口催收款項客戶餘額表、保證書
    等件為證，並為被告台鑫公司、乙○○所不爭執，堪信為真
    實。
四、兩造之爭點及論述：
    原告主張被告庚○○亦為台鑫公司前述借款之連帶保證人，
    應負連帶清償責任乙節，固為被告庚○○所否認，惟查：
（一）原告主張被告庚○○為台鑫公司前述借款之連帶保證人，
      已據其提出為被告庚○○所不爭執其真正之進口遠期信用
      狀借款契約、開發信用狀申請書、進口催收款項客戶餘額
      表、保證書等件為證，並被告庚○○亦自認在上開進口遠
      期信用狀借款契約及保證書上「連帶保證人」簽名蓋章。
      準此，原告主張被告庚○○為台鑫公司前述借款之連帶保
      證人，應負連帶清償責任，自屬有據。
（二）被告庚○○雖抗辯：伊因不諳中文，不知所簽署上開文件
      為保證契約，以為是公司借款，基於總經理之職務，為完
      成借款手續簽名，並不是為公司債務保證，因意思表示錯
      誤而簽署，依民法第88條第1項撤銷該錯誤之意思表示云
      云。惟依民事訴訟法第358條規定，私文書經本人簽名者
      ，推定為真正，被告庚○○既自認在上開文書簽名蓋章，
      自應認被告庚○○已為上開進口遠期信用狀借款契約及保
      證書所揭文義之意思表示，即被告庚○○與原告間有被告
      庚○○願就台鑫公司對原告所負債務負連帶保證之意思表
      示合致。又被告庚○○來台有12年之久，與台鑫公司董事
      長吳雪燕為夫妻關係（83年11月間結婚），擔任台鑫公司
      總經理有5年之久，為被告庚○○所自認，並有戶籍謄本
      、公司變更登記表在卷可稽。並證人即曾任職台鑫公司會
      計之甲○○證稱：被告庚○○在95年之前曾經簽署銀行保
      證人之文件等語（見本院96年6月6日言詞辯論筆錄）；證
      人即原告公司負責本件借貸對保簽署之副理己○○證稱：
      「本件貸款接洽過程中，我們有向被告公司黃特助、吳小
      姐告知本件貸款須二位連帶保證人，被告說沒有問題，且
      對保之前被告要先提供保證人財務資料給我們，我們先進
      行徵信」、「總行案子核准下來，我們就通知台鑫公司進
      行放款程序（對保），請台鑫公司看哪一天有空，通知我
      們過去對保，對保日期是被告約我們去的」、「對保內容
      是被告他們看了才簽約，是被告法定代理人吳雪燕先簽完
      ，才請被告庚○○過來簽的，吳雪燕有與庚○○交談，他
      們是用英文交談，在慕先生要簽之前我有用英文跟他說gu
      arantee，他才簽的，事後我們都有將保證書契約影印給
      被告」、「從簽契約與保證書簽訂後，到系爭案件之前，
      被告從未向我們爭議過慕先生保證之事」等語（見本院96
      年5月9日言詞辯論筆錄），證人即原告公司負責本件借貸
      對保簽署之專員丙○○亦證稱：「本件貸款依公司規定是
      要二位保證人，被告公司也有提供保證人的個人資料給我
      們，裡面包含幕海曼先生的」、「提供二位連帶保證人是
      被告主動提供的」、「我們公司核准（借貸）下來之後，
      我們通知被告約對保時間，後來是被告公司的助理跟我們
      約時間對保」、「對保是吳雪燕簽完之後，吳雪燕再請庚○○出來簽的」、「我有向吳雪燕解釋文件內容」等語（
      見本院96年6月6日言詞辯論筆錄），並有原告所提出被告
      所提供予原告之二位保證人（即吳雪燕、庚○○）之個人
      資料表在卷可稽。則衡以被告庚○○在台時間之久、擔任
      台鑫公司職位之高、與台鑫公司董事長為夫妻關係，及其
      學歷、社會閱歷與經商之經驗，並參酌上開三位證人之證
      言，於辦理本件貸款事宜時，焉有不知其所簽屬文件內容
      之理？故其辯稱不知係為公司債務保證，有違常理，不足
      採信。至於其所舉證人癸○○、甲○○之證言部分，不足
      以證明其因意思表示錯誤而簽署上開文件，另乙○○為其
      配偶，且為本件利害關係人，該證詞亦難遽採為有利於其
      之認定。
（三）被告庚○○另辯稱：伊身為外國人不懂中文之前提下，上
      開文件為中文格式書寫之定型化契約，原告之經辦人員卻
      未給予英文契約版本或翻譯，對伊有重大不利益之情事，
      依民法第148條、第247之1條規定，上開文件關於伊部分
      之約定無效；或辯稱：被告之經辦人員明知伊身為外國人
      ，而對於系爭中文書寫之定型化連帶保證契約未詳盡解說
      契約內容及相關權利義務，未提供合理之審閱期間，違反
      消費者保護法第5條、第11條之1而無效云云。惟按定型化
      契約應受衡平原則限制，係指締約之一方之契約條款已預
      先擬定，他方僅能依該條款訂立契約，否則，即受不締約
      之不利益，始應適用衡平原則之法理，以排除不公平之「
      單方利益條款」，避免居於經濟弱勢之一方無締約之可能
      ，而忍受不締約之不利益，是縱他方接受該條款而締約，
      亦應認違反衡平原則而無效，俾符平等互惠原則。查保證
      人既係擔保他人間之債務清償責任，並非經濟之弱者，且
      未自保證契約獲取任何利益，如認保證契約有違民法保護
      保證人之任意規定，自可不訂定保證契約，並不因其未為
      保證人而生不利益，或經濟生活受制於銀行不得不為保證
      之情形。是保證人如因同意某條款而訂定保證契約，該條
      款又屬當事人得依特約排除之任意規定，除另有其他無效
      之原因外，保證人即不得任指該契約條款為無效。又銀行
      與連帶保證人所定之保證契約，乃保證人擔保借款人對銀
      行債務之清償責任，銀行對保證人並不負任何義務，保證
      人亦無從因保證契約自銀行獲取報償，其性質上屬單務、
      無償契約，並非屬消費之法律關係，保證人亦非消費者，
      自無消費者保護法之適用，亦無民法第247條之1規定之適
      用（最高法院96年度台上字第1246號判決參照）。故被告
      庚○○辯稱系爭契約關於伊連帶保證部分違反消費者保護
      法或民法第247條之1規定而無效，即非可採。又如前述，
      被告於向原告申請貸款之初，原告即告知須二位保證人，
      被告於簽約前亦提供乙○○、庚○○二位保證人之資料供
      原告作徵信調查，足見被告庚○○在簽約前及簽約時應對
      伊簽立連帶保證之內容知悉，難謂原告對其有何未詳盡解
      說契約內容或未提供合理之審閱期間而謂影響其權益。又
      被告庚○○既知悉伊所簽上開文件之內容，自難以原告未
      另給予該文件之英文契約版本或翻譯，謂影響伊重大權益
      或有違誠信原則而對伊無效。且台鑫公司負責人即庚○○
      之配偶乙○○及公司負責接洽辦理本件貸款之職員均懂中
      文，按理渠等應會將上開文件之內容告知庚○○，此由被
      告從未要求原告提供英文契約版本或翻譯即可明瞭。被告
      庚○○上開所辯，顯屬無據。
五、綜上所述，被告庚○○辯稱伊毋庸負連帶保證部分，並不可
    採。從而，原告本於消費借貸及連帶保證契約之法律關係，
    請求被告連帶給付為如主文第一項所示之本金、利息及違約
    金，為有理由，應予准許。
六、本件為判決基礎之事證已明，兩造所為之其他主張、陳述並
    所提證據，經審酌後，認均與本件之結論無礙，不再一一論
    述，併予敘明。
七、本件被告應連帶負擔之訴訟費用額，確定為如主文第二項所
    示。
八、訴訟費用負擔之依據：民事訴訟法第85條第2項。
中　　華　　民　　國　　96　　年　　9　　月　　26 　　日
                     民事第六庭    法　官　曾部倫
以上正本係照原本作成
如對本判決上訴，須於判決送達後20日內向本院提出上訴狀
中　　華　　民　　國　　96　　年　　9 　　月　　27　　日
　　　　　　　　　　　　　　        書記官  謝梅琴
